【裁判字號】    95,台上,2139
【裁判日期】    950927
【裁判案由】    返還不當得利
【裁判全文】
最高法院民事判決            九十五年度台上字第二一三九號
上  訴  人  中華成長一資產管理股份有限公司
法定代理人  乙 ○ ○
訴訟代理人  陳 佳 瑤律師
            吳 佳 育律師
            謝 宜 雯律師
被 上訴 人  甲○○○
上列當事人間請求返還不當得利事件，上訴人對於中華民國九十
四年十一月十五日台灣高等法院第二審判決（九十四年度重上字
第二○九號），提起上訴，本院判決如下：
    主  文
原判決廢棄，發回台灣高等法院。
    理  由
本件被上訴人主張：伊對訴外人呂芳契有新台幣（下同）一千二
百萬元債權，呂芳契業於民國八十五年十二月十六日死亡，其繼
承人為妻呂張維，及子女呂素卿、呂理旭、呂理光、呂理吉、呂
芬芳、呂芬玲、呂理國、呂理煒、呂佩青、呂佩芳、呂佩妮（下
稱呂張維等十二人）已依法為限定繼承，伊亦訴請法院判命呂張
維等十二人在繼承呂芳契遺產範圍內給付伊上開款項確定。詎上
訴人竟執對呂張維之執行名義，向執行法院聲請拍賣呂芳契所遺
坐落台北縣中和市○○○段頂南勢角小段二七四之六、二七四之
十三地號土地及其上門牌台北縣中和市○○路○段三九九巷十四
號（含增建部份）房屋（下稱系爭房地），經拍定後獲償七百十
二萬三千元，應屬不當得利。呂張維等十二人怠於向其請求返還
，伊為保全債權，依民法第二百四十二條規定，亦得以自己名義
行使其權利等情，求為命上訴人給付呂張維等十二人七百十二萬
三千元，及加付法定遲延利息，由伊代位受領之判決（此為被上
訴人之備位聲明。至其先位聲明部分，業受敗訴判決確定）。
上訴人則以：系爭房地登記為呂張維所有，並非呂芳契遺產，伊
依強制執行程序拍賣系爭房地，獲償債款，並非不當得利等語，
資為抗辯。
原審維持第一審所為上訴人敗訴之判決，駁回其上訴，係以：被
上訴人主張其為呂芳契之債權人，呂張維等十二人為呂芳契之繼
承人，就呂芳契之遺產已為限定繼承，上訴人執對呂張維之執行
名義，聲請拍賣系爭房地之事實，業據提出民事判決、分配表等
件為證，堪信為真實。上訴人雖以前揭情詞置辯。惟查系爭房地
係呂芳契與呂張維於五十四年間婚姻關係存續中之五十四年間所
購，雖以妻呂張維名義登記，然依修正前民法第一千零十七條規
定，應屬夫呂芳契所有。且呂芳契死亡後，其繼承人呂張維等十
二人亦將系爭房地列為呂芳契之遺產，有遺產清冊、遺產稅核定
通知書等附卷可稽，足證系爭房地應屬呂芳契之遺產。系爭房地
既非呂張維之財產，上訴人執對呂張維之執行名義，強制執行呂
芳契之遺產，其因而受償七百十二萬三千元，自屬無法律上之原
因而受利益，呂張維等十二人自得請求其返還。從而，被上訴人
以其係呂張維等十二人之債權人，依民法第一百七十九條及第二
百四十二條規定，請求上訴人給付呂張維等十二人七百十二萬三
千元本息，由其代位受領，洵屬正當，應予准許等詞，為其判斷
之基礎。
查呂張維等十二人於呂芳契死亡後，雖陳報台灣板橋地方法院經
該院以八十六年度繼字第一五八號民事裁定准予限定繼承，惟該
裁定嗣經原法院以九十三年度家抗更(一)字第四號裁定撤銷確定，
有被上訴人所提民事裁定附卷可稽（見原審卷第四一、九七頁）
。原審就此並未審酌，遽認呂張維等十二人就呂芳契之遺產已為
限定繼承，顯與卷存證據資料不符，有認定事實不憑證據之違法
。次查，原審認定系爭房地係呂芳契之遺產，則呂芳契死亡後，
倘呂張維等十二人所為限定繼承於法不合，則渠等既不得主張民
法第一千一百五十四條限定繼承之利益，自不受系爭房地應依民
法第一千一百五十九條規定先行用以償還呂芳契債務之限制。且
系爭房地既應由呂張維等十二人共同繼承，呂張維就系爭房地自
仍有公同共有之權利存在，上訴人為其債權人，尚非不得就該權
利聲請強制執行，則上訴人就系爭房地拍賣所得價款中獲償七百
十二萬三千元，是否全屬不當得利，尚非無疑。原審就此未詳加
審究，遽依前揭理由，為上訴人敗訴之判決，不無可議。上訴論
旨，指摘原判決違背法令，求予廢棄，非無理由。
據上論結，本件上訴為有理由。依民事訴訟法第四百七十七條第
一項、第四百七十八條第二項，判決如主文。
中    華    民    國  九十五  年    九    月  二十七  日
                      最高法院民事第一庭
                          審判長法官  林  奇  福
                                法官  陳  國  禎
                                法官  陳  重  瑜
                                法官  劉  福  聲
                                法官  葉  勝  利
      本件正本證明與原本無異
                                      書  記  官
中    華    民    國  九十五  年    十    月   十二   日
                                                      Ｊ


司法院資訊處製作；財團法人民間司法改革基金會備份。
